---
title: "Ökonometria"
subtitle: "3. házi feladat"
author: "Granát Marcell"
date: \today
output: 
  pdf_document: 
    fig_caption: yes
    toc: yes
header-includes:
- \usepackage{fancyhdr}
- \usepackage[hungarian]{babel}
- \usepackage{natbib}
- \pagestyle{fancy}
- \fancyhf{}
- \fancyhead[LE,RO]{Marcell Granát}
- \fancyhead[RE,LO]{\leftmark}
- \fancyfoot[C]{\thepage}
- \usepackage{lscape}
- \usepackage{pdfpages}
- \usepackage{titling}
- \pretitle{\begin{center}\LARGE\includegraphics[width=5cm]{logo.png}\\[\bigskipamount]}
- \posttitle{\end{center}}
editor_options: 
  chunk_output_type: inline
---

```{r setup, include=FALSE, warning=F}
knitr::opts_chunk$set(echo = T, comment = "", warning = F, message = F, cache = T, dev = "cairo_pdf", error = T)
```

\pagebreak

# 1. feladat

*A mellékelt bptempm.csv fájl tartalmazza a budapesti havi átlaghőmérsékletet 1901 januárja és 2000 decembere között. (A read.csv függvény használható az adatok beolvasására.) A hallgatóknak különböző, 60 éves idősorokat kell elemezniük, a Neptun-kódjuk első karaktere alapján: 1901-1960 (A-C), 1911-1970 (D-F), 1921-1980 (G-I), 1931-1990 (J-P), 1940-1999 (Q-Z vagy szám).*

```{r package}
library(tidyverse)
library(granatlib) # my personal package: https://github.com/MarcellGranat/granatlib
library(tseries)
library(forecast)
theme_set(theme_granat())
rio::import('bptempm.csv') %T>% 
  {filter(., 190012 < ym & ym < 196101) %T>%  # data import, NEPTUN: AYCOPF
      {dat <<- .} %>%
      pull(temp) %>%
      ts(start = c(1911, 1), frequency = 12) %>%
      {x <<- .} # as ts
  } %>% mutate(
    AR = lag(temp) # auto-regressive term
  ) %>% 
  filter(ym < 196201 & ym > 196012) %>% transmute(
    t = V1,
    m = as.factor(ym %% 100),
    temp, AR
  ) %>% 
  {test_dat <<- .} # test data for 1.j
```

## a)

*Ábrázoljuk az idősor autokorreláció-függvényét! Mire utal a függvény alakja?*

```{r fig.cap = "A budapesti havi átlaghőmérséklet korrelogramja", fig.height=2}
x %>% {
  ggpubr::ggarrange(
    forecast::ggAcf(., size = 2, color = "aquamarine4") + labs(title = ''),
    forecast::ggAcf(., size = 2, type = 'partial', color = "aquamarine4") +
      labs(title = '')
  )
}
```

A autkorreláció-függvény alakja arra utal, hogy szezonalitás van a modellben (1. ábra).

## b)

*Illesszünk lineáris trendet és hónap-dummykat tartalmazó modellt az idősorra!*

```{r}
mod1 <- dat %>% transmute(
  t = V1,
  m = as.factor(ym %% 100),
  temp = temp
) %>% lm(formula = temp ~ .)
```

## c)

*Értelmezzük a modell paramétereit!*

```{r}
f.month <- function(x) { # for nice outputs
  y <- switch(x,
              't' = 'trend',
              'm1' = 'január',
              'm2' = 'február',
              'm3' = 'március',
              'm4' = 'április',
              'm5' = 'május',
              'm6' = 'június',
              'm7' = 'július',
              'm8' = 'augusztus',
              'm9' = 'szeptermber',
              'm10' = 'október',
              'm11' = 'november',
              'm12' = 'december', 
              'AR' = 'AR',
              'AR2' = 'AR(2)'
  )
  ifelse(is.null(y), x, y)
}

mod1 %>% broom::tidy() %>% 
  select(1:2) %>% mutate(
    term = sapply(term, f.month)
  ) %>% 
  prtbl('1. modell becsült paramétereinek értéke', ufc = T)
```

A modellben szerepel 1 lineáris trend komponens, 1 konstans és 11 dummy változó. Előbbi megmutatja, hogy hónapról hónapra átlagosan miként módosul az átlaghőmérséklet kontrolálva az adott hónapok jellemző átlaghőmérsékletére, ami a konstans és a 11 dummy változó alapján határozódik meg. Az egyes dummy változók értékei megmutatják, hogy c.p. várhatóan mennyivel nagyobb az átlaghőmérséklet egy adott hónapban, mint januárban (referencia érték). Például a $\beta_{Február}$ alapján elmondható, hogy a februári hónapokban c.p. átlagosan 1,62°C-kal van melegebb, mint a januári hónapokban. Januári hónap esetén a várható átlagos hőmérsékletet a $\beta_{Konstans}$ adja meg. Ezek az értékek azonban csak 1911. januárjában igazak, mivel mindegyik hónapban nő a várható érték a $\beta_{Trend}$ értékkel. Az így meghatározott becsült átlagos havi hőmérsékletet a 2. ábra mutatja be.

```{r fig.cap = "Modell alapján becsült átlaghőmérséklet a megfigyelt időszakra hónap szerinti csoportosításban", fig.height=3}
mod1 %>% 
  broom::augment() %>% 
  mutate(m = sapply(str_c('m', m), f.month)) %>%  
  mutate(m = factor(m, levels = unique(m))) %>% 
  {ggplot(.) +
  geom_line(aes(t, .fitted, color = m), size = 1.2) +
  scale_x_continuous(expand = c(0,0), 
                     breaks = seq(from = 1, to = nrow(.), by = 120),
                     labels = seq(from = 1901, to = 1960, by = 10)
                     )} +
  scale_color_viridis_d(option = 'C') + 
  labs(x = NULL, y = expression(''*~degree*C*''), color = NULL) +
  theme(legend.position = 'right')
```

## d)

*Teszteljük, hogy a modell reziduálisai autokorreláltak-e!*

```{r}
f.Ljung.Box.p <- function(x) { # frequently used in this assignment ---> function(...)
  capture.output( # avoid redundant printing
    checkresiduals(x, plot = F)
  ) %>% .[5] %>% # main text description
    str_remove('.*p-value = ') %>% # extract p-value of the test
    as.numeric() %>% 
    scales::percent(decimal.mark = ',', accuracy = .01)
}

answer_1d <- f.Ljung.Box.p(mod1) # used as inline code as the p-value
```

A modell rezidulálisainak autokorrelációra való tesztelésére Ljung-Box tesztet alkalmaztam 16^[forecast::checkresiduals függvény által az idősor hossza alapján optimálisnak ítélt érték.]  késleltetéssel. Miután a p-érték `r answer_1d`, így elvetjük a $H_0$-t, miszerint nem lenne autokorreláció a maradéktagban. Tehát autokorreláltak a reziduálisok.

## e)

*Illesszünk lineáris trendet, hónap-dummykat és elsőrendű autoregresszív tagot tartalmazó modellt az idősorra!*

```{r}
mod2 <- dat %>% transmute(
  t = V1,
  m = as.factor(ym %% 100), # shortcut for getting the month variable
  AR = lag(temp), # auto-regressive part
  temp = temp
) %>% na.omit() %>% 
  lm(formula = temp ~ .)
```

## f)

*Teszteljük, hogy a reziduálisok autokorreláltak-e!*

```{r}
answer_1f <- f.Ljung.Box.p(mod2) # defined in this doc formerly
```

A már autoregresszív tagot is tartalmazó modell reziduálisán elvégzett Ljung-Box teszt empirikus szignifikaszintje `r answer_1f`, így nem tudjuk elvetni a nullhipotézist, azaz a **modell maradéktagjai nem autokorreláltak.**

## g)

*Végül illesszünk lineáris trendet, hónap-dummykat és AR(2) tagokat tartalmazó modellt az idősorra!*

```{r}
mod3 <- dat %>% transmute(
  t = V1,
  m = as.factor(ym %% 100),
  AR_2 = lag(temp, n = 2),
  temp = temp
) %>% na.omit() %>% 
  lm(formula = temp ~ .)
```

## h)

*A fenti három modell közül melyikkel vagyunk a legelégedettebbek?*

```{r}
answer_1h <- f.Ljung.Box.p(mod3)
```

Mivel az AR(2) tagot tartalmazó modell maradéktagjain elvégzett Ljung-Box teszt p-értéke `r answer_1h`, így csak az **AR(1) tagot tartalmazó modell** az, amelynek reziduumai nem autokorreláltak, tehát ezzel vagyunk a "legelégedettebbek" (paraméterek intevallumai és a tesztek csak ezen validak, előrejelezni is vele érdemes).

## i)

*Összességében van bizonyítékunk a klímaváltozásra ezen az időtávon Budapesten?*

Amennyiben a klímaváltozás alatt azt értjük, hogy valamely irányba megváltozott volna a várható átlaghőmérséklet, úgy a tesztelendő nullhipotézisünk, hogy $\beta_{trend}$ nem különbözik nullától (kétoldali próba). Ebben az esetben felhasználhatjuk a modellünk paraméterbecsléseit tartalmazó táblázatból a trend komponens parcális t-próbájához tartozó p-értéket a döntésünkhöz. Mivel annak értéke 14,01% (2. táblázat), így **nem tudjuk elutasítani a nullhipotézist és kijelenteni, hogy lenne bizonyítékunk a klímaváltozásra.**
Ezzel szemben a próba megfogalmazható egyoldalúként is, így: $H_0: \beta_{trend} \leq 0$, és csak felső kritikus értéket kell meghatároznunk a t-statisztikához. Mindazonáltal
$$c_f (jobboldali): t_{1-\alpha}(n-k-1) > c_f (kétoldali): t_{1-\frac{\alpha}{2}}(n-k-1),$$
így **ebben az esetben sem tudnánk a gyakorlatban bevett szignifikanciaszinteken elutasítani** "klímaváltozatlanságot" jelentő **$H_0$-t.**

```{r}
mod2 %>% 
  broom::tidy() %>% 
  mutate(
    term = sapply(term, f.month)
  ) %>% 
  prtbl('Az AR(1) tagot tartalmazó modell paraméterbecslései')
```

## j)

*Jelezzük előre az első és a második modell alapján a havi átlaghőmérsékletet a mintaidőszak utáni évre, és ábrázoljuk az előrejelzéseket a ténylegesen bekövetkezett értékekkel együtt!*

```{r fig.cap='A budapesti havi átlaghőmérséklet előrejelzése'}
data.frame(
  t = 1:12,
  temp = test_dat$temp,
  mod1 =  predict.lm(mod1, newdata = test_dat),
  mod2 = predict.lm(mod2, newdata = test_dat)
) %>% pivot_longer(-1) %>% 
  mutate(
    name = case_when(
      name == 'temp' ~ 'Valós érték',
      name == 'mod1' ~ '1. modellből származó becslés',
      name == 'mod2' ~ '2. modellből származó becslés',
      T  ~ name
    )
  ) %>% 
  ggplot(aes(t, value, color = name)) +
  geom_line(size = 2) +
  scale_color_viridis_d() +
  scale_x_continuous(breaks = 1:12, expand = c(0, 0),
                     labels = str_to_title(sapply(str_c('m', 1:12), f.month))) +
  theme(axis.text.x = element_text(angle = 20, size = 9),
        plot.margin = unit(c(1,3,1,1), "cm")
  ) +
  labs(x = '', y = expression(''*~degree*C*''), color = NULL)
```

# 2. feladat

*A wooldridge package-ben szereplő earns adatbázist használjuk, amely a versenyszféra mezőgazdaságon kívüli ágazataira tartalmazza az éves egy munkaórára jutó kibocsátást (azaz a termelékenységet) (outphr) és az órabért (hrwage), valamint ezek növekedési ütemét (logaritmusának éves változását) (goutphr és ghrwage). Az A-L kezdetű vezetéknévvel rendelkező hallgatóknak az 1947-1979 éveket , az M-Zs kezdetű vezetéknévvel rendelkező hallgatóknak az 1957-1987 éveket kell vizsgálniuk.*

```{r}
data(earns, package = 'wooldridge')
dat <- earns %>% 
  filter(year <= 1979) # surname: Granat
```


## a)

*Modellezzük először az órabér növekedési ütemét (ghrwage) a termelékenység növekedési üteme (goutphr) függvényében!*

```{r}
mod4 <- lm(data = dat, formula = ghrwage ~ goutphr)
```

## b)

*Értelmezzük a becsült paramétereket!*

```{r}
mod4 %>% broom::tidy() %>% prtbl('Egyszerű lineáris regresszió az idősorokon') # TODO interpret
```

Ha az idei termelékenységi ütem megegyezik a tavalyival, akkor várhatóan az idei bérnövekedés is meg fog egyezni a tavalyival (3. táblázat: $\beta_{konstans}$). Ha az idei termelékenységi ütem a tavalyihoz képest nő $1\%P$-al, akkor várhatóan az idei bérnövekedés is emelkedni fog a tavalyihoz képest $0,66\%P$-al.

## c)

*Autokorreláltak-e a modell hibatagjai?*

```{r}
answer_2c <- f.Ljung.Box.p(mod4)
```

Mivel a Ljung-Box teszt p-értéke `r answer_2c`, így nem tudjuk elutasítani a $H_0$-t, tehát nem autokorreláltak a hibatagok.

## d)

*Teszteljük, hogy goutphr becsült paramétere különbözik-e egytől! Hogyan használtuk fel a teszt elvégzése során a c. feladatrész eredményét?*

```{r eval = F}
mod4 %>% 
  car::linearHypothesis('goutphr = 1')
```

A tesztet Wald-féle F-próbával hajtom végre a megjelölt lineáris restrikcióval, így a $H_0$ szerint a becsült paraméter nem különbözik szignifikánsan 0-tól. Az empirikus szignifikancia szint 7,41%, így a döntés függ a válaszott $\alpha$ értéktől. Mivel az idősor igen rövid (kevesebb, mint 30 megfigyelés), így javasolt magasabb szignifikanciaszintet választani (10%), és elvetni a nullhipotézist, tehát különbözik szignifikánsan 1-től a becsült paraméter értéke.
A *c)* feladatrész eredménye jelen számítás során azért fontos, mert ha autokorreláció lenne a regresszióban, úgy az intervallumbecslések és a *tesztek torzítottá válnának*, ebből következően az előbbiekben leírtak nem állnák meg a helyüket.

## e)

*Elemezzük ezután az órabér növekedési ütemét a termelékenység növekedési ütemének elsőrendű osztott késleltetésű modelljével!*


```{r}
mod5 <- dat %>% 
  mutate(
    l.goutphr = lag(goutphr) # add lagged variable
  ) %>% 
  lm(formula = ghrwage ~ goutphr + l.goutphr)
```


## f)

*Értelmezzük a becsült paramétereket!*

```{r}
mod5 %>% 
  broom::tidy() %>% 
  prtbl('Az osztott késleltetsésű modell paramétereinek becslése')
```

Ha a termelékenység növekedési üteme nem változik, akkor hosszútávon az órabér növekedési üteme $0,37\%P$-al fog csökenni évente ($\beta_{konstans}$).
Amennyiben $1\%P$-al nagyobb a termelékenység növekedési üteme az egyik évben, mint a korábbiban, úgy várhatóan c.p. $0,64\%P$-al ($\beta_{goutphr}$) lesz magasabb az órabér növekedési üteme ugyanabb az évben a korábbihoz képest.
Amennyiben permanens módon $1\%P$-al megemelkedik a termelékenység növekedési üteme, úgy várhatóan c.p. $0,97\%P$-al ($\beta_{goutphr}+\beta_{l.goutphr}$) lesz majd magasabb az órabér növekedési üteme hosszútávon.

## g)

*Autokorreláltak-e a modell hibatagjai?*

```{r}
answer_2g <- f.Ljung.Box.p(mod5)
```

A modell reziduumain elvégzett Ljung-Box teszt p-értéke `r answer_2g`, ami alapján nincs autokorreláció a modell hibatagjaiban.

## h)

*Teszteljük, hogy az azonnali és a késleltetett hatás összege különbözik-e egytől! Értelmezzük az eredményt!*

```{r eval = F}
mod5 %>% car::linearHypothesis('goutphr + l.goutphr = 1')
```

A tesztet Wald-féle F-próbával végeztem el, az empirikus szignifikanciaszint 92,41%, így semmilyen gyakorlatban bevett $\alpha$ mellett nem tudjuk elvetni a $H_0$-t, tehát a két paraméter becsült értékének összege **nem különbözik szignifikánsan 1-től.**