---
title: "Ökonometria"
subtitle: "2. házi feladat"
author: "Granát Marcell"
date: \today
output: 
  pdf_document: 
    keep_tex: true
    fig_caption: yes
    toc: yes
header-includes:
- \usepackage{fancyhdr}
- \usepackage[hungarian]{babel}
- \usepackage{natbib}
- \pagestyle{fancy}
- \fancyhf{}
- \fancyhead[LE,RO]{Marcell Granát}
- \fancyhead[RE,LO]{\leftmark}
- \fancyfoot[C]{\thepage}
- \usepackage{lscape}
- \usepackage{pdfpages}
editor_options: 
  chunk_output_type: inline
---

```{r setup, include=FALSE, warning=F}
knitr::opts_chunk$set(echo = T, comment = NULL, warning = F, message = F, cache = F, dev = "cairo_pdf", error = T)
```

\pagebreak

```{r}
library(tidyverse)
library(granatlib) # my personal package: https://github.com/MarcellGranat/granatlib
theme_set(theme_granat())
```

# 1. feladat

*Az alvással és a munkával töltött idő közötti átváltást, valamint az alvásidőt befolyásoló egyéb tényezőket vizsgáljuk a sleep75 adatbázis alapján (amely a „wooldridge” csomagban található). A függő változó az éjszakai alvással töltött összes idő percben (sleep), a magyarázó változók pedig a teljes heti munkaidő (totwrk), az iskolai évek száma és az életkor (educ, age), nem (male) és egy dummy változó, ami a kisgyerek jelenlétét mutatja a családban (yngkid).*

```{r}
data(sleep75, package = "wooldridge")
dat <- sleep75
```

## a)

*Definiálja a foglalkoztatás három kategóriáját a heti ledolgozott órák alapján (hozzávetőlegesen: nem dolgozik [<4 óra], részmunkaidős [4-35 óra], teljes munkaidős [> 35 óra])! Vizsgálja meg az alvással töltött idő eloszlását boxplot-tal a foglalkoztatási kategóriák szerint! Adjon az ábrának címet, informatív tengelyfeliratokat stb.! Megjegyzés: itt használhatja a cut() függvényt.*

```{r fig.cap="Alvási idő dobozábrája foglalkozatatási típusonként"}
dat %>% mutate(
  totwrk = totwrk/60,
  wrktype = factor(case_when(
    totwrk < 4 ~ 'Nem dolgozik',
    totwrk >= 4 & totwrk < 35 ~ 'Részmunkaidős',
    T ~ 'Teljes munkaidős'))) %T>%
  {dat <<- .} %>% # rewrite totwrk + wrktype
  ggplot(aes(x = wrktype, y = sleep)) + geom_boxplot() + # plot
  labs(x = 'Foglalkozatási típus', y = 'Alvási idő')
```

## b)

*Becsüljön meg három olyan regressziós modellt, amelyek függő változója a sleep, és az első modell egyetlen magyarázó változója totwrk, a második modell magyarázó változói totwrk és négyzete, a harmadik modell pedig a foglalkoztatási kategóriákat tartalmazza magyarázó változóként! (Természetesen minden modellben szerepeljen a konstans is.) Megjegyzés: a factor() függvény hasznos lehet ebben a részben.*

```{r}
dat <- dat %>% mutate(totwrk2 = totwrk^2)
model1 <- lm(data = dat, formula = sleep ~ totwrk)
model2 <- lm(data = dat, formula = sleep ~ totwrk + totwrk2)
model3 <- lm(data = dat, formula = sleep ~ wrktype)
```

## c)

*Ábrázolja a sleep becsült függését a totwrk változótól egyetlen ábrában a három modell alapján kiszámítva!*

```{r fig.cap = "Becsült alvási idő különböző modellekből", fig.height=4}
data.frame(sleep = dat$sleep, totwrk = dat$totwrk, m1 = model1$fitted.values,
           m2 = model2$fitted.values, m3 = model3$fitted.values) %>% 
  pivot_longer(-c(1, 2)) %>% mutate(
    name = paste0(str_remove(name, "m"), ". modell") 
  ) %>% 
  ggplot(data = .) + 
  geom_point(aes(x = totwrk, y = sleep, fill = "Valós értékek"),
             color = 'black', shape = 21) +
  geom_line(aes(totwrk, value, color = name), size = 2) +
  scale_color_viridis_d() +
  labs(x = "Dolgozott munkaóra", y = "Alvási idő", color = "Modellbecslés", fill = "")
```

## d)

*Melyik modellt választaná a modellszelekciós kritériumok és az értelmezhetőség alapján?*

```{r}
rbind(broom::glance(model1), broom::glance(model2)) %>%
  rbind(broom::glance(model3)) %>%
  mutate(model = c("1. modell", "2. modell", "3. modell")) %>%
  column_to_rownames(var = 'model') %>%
  select(r.squared, adj.r.squared, AIC, BIC) %>%
  rename(c("R négyzet" = r.squared, "Korrigált R négyzet" = adj.r.squared)) %>% 
  knitr::kable(digits = 4, format.args = list(decimal.mark = ","),
      caption =  "A 3 modell jellemzői", align = rep("c", ncol(.)))
```

A korrigált $R^2$ az Akaike-féle információs mutató alapján alapján a 2. modellt, míg a BIC alapján az első modellt választanám. Mivel az értelmezhetőség az első modell mellett szól (nincsen kvadratikus hatás, így a $\beta$-kat egyszerűen lehet a parciális hatásként leolvasni), így azt választanám.

# 2. feladat

## a)

*Becsüljön meg egy többváltozós regressziós modellt úgy, hogy az alvással töltött idő a függő változó, és a munkával töltött idő, az életkor, az életkor négyzete, az iskolázottság, a nem és a kisgyermek jelenléte a magyarázó változó!*

```{r}
model4 <- dat %>%
  mutate(age2 = age^2) %T>% 
  {dat <<- .} %>% # refresh dat
  lm(formula = sleep ~ totwrk + age + age2 + educ + male + yngkid)
```

## b)

*Értelmezze a nem és a kisgyermek jelenlétének paraméterbecslését!*

Ceteris paribus egy férfi várhatóan `r format(-model4$coefficients["age"], decimal.mark = ",", digits = 3)` perccel alszik többet, mint egy nő.
Amennyiben van kisgyermek, amely 3 évnél fiatalabb (yngkid = 1), úgy az alvásidő várhatóan ceteris paribus `r format(-model4$coefficients["yngkid"], decimal.mark = ",", digits = 3)` perccel kevesebb. 

## c)

*Tesztelje 5%-os szinten, hogy a hibatag varianciája nem függ-e a magyarázó változóktól!*

- *Adja meg a tesztstatisztikát és a hozzá tartozó p-értéket!*
- *Értékelje a teszteredményt!*
- *Kell-e heteroszkedaszticitás-robusztus standard hibákat használni?*

```{r eval=F}
lmtest::bgtest(model4)
```

A Breusch-Godfrey teszt-statisztikájának értéke (1) **0,6660**, amelyhez (1) **41,44%-os** p-érték tartozik. Mivel jelen esetben a (2) **nullhipotézist - mely szerint nincs heteroszkedaszticitás a modellben -  elfogadjuk minden gyakorlatban bevett szignifikanciaszinten**, így a stanard hibákat tekinthetjük torzítatlannak, és (3) **nem kell heteroszkedaszticitás-robusztus standard hibákat használni**.

## d)

*Becsülje meg az alvással töltött időt egy 40 éves, teljes munkaidőben dolgozó, kisgyerekes és középfokú végzettséggel (azaz 12 éves oktatással) rendelkező férfi munkavállaló számára!*

```{r}
answer_2d <- 
  data.frame(totwrk = 35, age = 40, age2 = 40^2, educ = 12, male = 1, yngkid = 1) %>%
  predict.lm(object = model4)
```

Egy 40 éves, teljes munkaidőben dolgozó, kisgyeremekes és középfokú végzettséggel (azaz 12 éves oktatással) rendelkező férfi munkavállaló várhatóan **`r format(answer_2d, decimal.mark = ',')`** percet  tölt hetente alvással.

## e)

*Adja meg a várható érték és a konkrét érték előrejelzésének standard hibáját!*

```{r }
data.frame(totwrk = 35, age = 40, age2 = 40^2, educ = 12, male = 1, yngkid = 1) %>%
  predict.lm(object = model4, se.fit = T, interval = "confidence") %>% .$se.fit %T>%
  {answer_3e_a <<- .} %>% 
  {answer_3e_b <<- . + sd(dat$sleep)}
```

A várható érték előrejelzésének standard hibája `r format(answer_3e_a, decimal.mark = ',', digits = 4)` perc, míg a konkrét érték előrejelzésének standard hibája `r format(answer_3e_b, decimal.mark = ',', digits = 5)` perc.

## f)

*Adjon 95%-os konfidencia-intervallumot a fenti két mennyiségre!*

```{r}
data.frame(totwrk = 35, age = 40, age2 = 40^2, educ = 12, male = 1, yngkid = 1) %>%
{rbind(predict.lm(object = model4, newdata = ., se.fit = T, interval = "confidence")$fit,
predict.lm(object = model4, newdata = ., se.fit = T, interval = "prediction")$fit)} %>% 
  data.frame() %>% 
  transmute("type" = c('Várható érték', 'Konkrét érték'), lwr, upr) %>% 
  mutate_at(-1, function(x) format(x, decimal.mark = ',', digits = 6)) %>% 
  column_to_rownames('type') %>% 
  set_names('Alsó határ', 'Felső határ') %>% 
  knitr::kable(caption = 'Várható és konkrét érték konfidencia intervalluma',
               align = c('c', 'c'))
```


## g)

*A (d) - (f) során melyik ponton feltételeztük a hibatag normális eloszlását a számítások során?*

Az **f feladatban**.

## h)

*Vizsgálja meg egy megfelelő ábra segítségével, hogy a normalitás feltételezése (hozzávetőlegesen) igaz-e!*

```{r}
model4 %>%
  broom::augment() %>% select(.resid) %>% 
  {ggplot(data = .)  +
  stat_function(fun = dnorm, args = list(mean = mean(.$.resid), sd = sd(.$.resid)), 
  aes(fill = 'Hibatag átlagát és szórását követő normális eloszlás'),
                    geom = 'area', alpha = .7, color = "black") +
    geom_density(mapping = aes(.resid, fill = 'Hibatag eloszlása'),
                 position = 'stack', alpha = .4) +
    scale_fill_viridis_d(direction = -1) + 
    labs(x = "", y = "", fill = "")}
```

## i)

*A mintát ossza fel véletlenszerűen két azonos méretű részre! Becsülje meg a fenti modellt az egyik részmintán! Számítsa ki az átlagos négyzetes eltérést (MSE) a becslési mintán és a másik (teszt-) mintán is! Hasonlítsa össze az MSE értékeket és értelmezze az esetleges különbséget!*

```{r}
set.seed(3)
dat %>%
  mutate(sample = runif(n = nrow(.)),
  sample = ifelse(sample < median(sample), 'train', 'test')) %T>% 
  {dat <<- .} %>% 
  filter(sample == 'train') %>%
  lm(formula = sleep ~ totwrk + age + age2 + educ + male + yngkid) %>%
  {model5 <<- .}

data.frame('Becslési minta' = model5$residuals,
           'Teszt minta' = pull(filter(dat, sample == 'test'), sleep) - 
            predict.lm(object = model5,
            newdata = filter(dat, sample == 'test'))) %>%
  apply(2, function(x) mean(x^2)) %>% matrix() %>% t() %>%  
  data.frame() %>% set_names(c('Becslési minta', 'Teszt minta')) %>% 
  prtbl("MSE a becslési és a tesztmintán", un = F)
```

A teszt mintán számított MSE nagyobb, mint a becslési mintán, azonban ez futtatásonként eltérő. Ennek oka a mintavételi ingadozás. Amennyiben ez az eredmény gyakorta ismétlődik, úgy levonható következtetés lenne, hogy a modell túlilleszkedik, de jelenleg nem levonható ez a következtetés, mert ismételt mintavételek esetén előrfodul gyakran, hogy a teszt mintán kisebb az MSE.

# 3. feladat

## a)

*Mennyivel különbözik a kisgyermekes és nem kisgyermekes szülők alvással töltött átlagos ideje a férfiak illetve a nők esetében?*

```{r}
dat %>% group_by(male, yngkid) %>% summarise(y = mean(sleep)) %>%
  pivot_wider(names_from = 'yngkid', values_from = 'y') %>% 
  {data.frame(c('nő', 'férfi'),.[,2] - .[,3])} %>% 
  set_names("Nem", "Különbség") %>% prtbl('Különbség a gyermek nemekre való hatásában')
```

## b)

*Egészítse ki a yngkid és a male interakciójával a 2. feladat modelljét! Értelmezze a paraméterbecsléseket (és azok statisztikai szignifikanciáját), majd hasonlítsa össze azokat a 2. feladat megfelelő becslésével!*

```{r}
lm(data = dat, formula = sleep ~ totwrk + age + age2 + educ + male + yngkid + yngkid:male) %>% 
  broom::tidy() %>% prtbl("A bővített modell paramétereinek becslése")
```

Statisztikailag szignifikáns magyarázóváltozónka bizonyult a dolgozott munkaóra és a nem 5%-os szignifikanciaszinten. Az alvási időt csökkenti a dolgozott heti munkaóra, ha az illető nő, ha van 3 évnél fiatalabb gyermeke és az életkor növekedése kvadratikusan hat, kezdetben csökkenti az alvási időt. A fő változás a 2 feladatban becsült modellhez képest, hogy a fiatal gyermek jelenlétének paramétere jelentőset nőtt abszolút értékben és a p-értéke is csökkent, bár a bevett szignifikanciaszinteken még mindig nem szignifikáns. Ezzel szemben a férfi nem és fiatal gyermek jelenlétének interakciójának paramétere pozitív előjelet kapott a becsült modellben, amely arra utal, hogy a kisgyermek eltérő módon hat a férfi és női szülő alvás idejére.



# 4. feladat

*A titanic_small.xls fájl tartalmazza a Titanic utasainak egyéni jellemzőit: nem (sex=1 férfiak esetében, sex=2 nők esetében); az osztály, amelyen utaztak (pclass), életkor (age) és hogy túléltéke a katasztrófát (survived).*


```{r}
dat <- rio::import('titanic_small.xls')
```

## a)

*Számítsa ki a katasztrófát túlélő utazók százalékos arányát! Mennyire különbözik ez osztályonként?*

```{r}
dat %>% group_by(pclass) %>% summarise(r = mean(survived)) %>% mutate(
  r = scales::percent(r, decimal.mark = ',', accuracy = .01)) %>% 
  set_names("Osztály", "Túlélési arány") %>% prtbl("Túlélési arány utazási osztályonként")
```

## b)

*Becsüljön meg egy lineáris valószínűségi modellt (LPM), egy logit és egy probit modellt, függő változóként a túlélés valószínűségét, magyarázó változóként pedig az osztályt (mint kategorikus változót), a nemet és az életkort használva!*

```{r}
lpm <- dat %>% lm(formula = survived~factor(pclass)+factor(sex)+age)
logit <- dat %>% glm(formula = survived~factor(pclass)+factor(sex)+age,
            family = binomial(link = "logit"))
probit <- dat %>% glm(formula = survived~factor(pclass)+factor(sex)+age,
            family = binomial(link = "probit"))
```


## c)

*Számítsa ki az LPM, logit és probit modellek alapján a harmadosztályon és a másodosztályon utazók átlagos kontrollált túlélésvalószínűség-különbségét!*

```{r}
merge(lpm %>% broom::tidy() %>%
  transmute(term, LPM = estimate),
mfx::logitmfx(atmean = F, data = dat,
  formula = survived ~ factor(pclass) + factor(sex) + age) %>% 
  .$mfxest %>% data.frame() %>% rownames_to_column() %>% 
  select(1:2) %>% set_names('term', 'Logit')
) %>% merge(
  mfx::probitmfx(atmean = F, data = dat,
  formula = survived ~ factor(pclass) + factor(sex) + age) %>% 
  .$mfxest %>% data.frame() %>% rownames_to_column() %>% 
  select(1:2) %>% set_names('term', 'Probit')
) %>% filter(
  term == 'factor(pclass)2' | term == 'factor(pclass)3'
) %>% mutate(term = str_remove(term, 'factor\\(pclass\\)')) %>% 
  mutate_at(-1, function(x) scales::percent(x, accuracy = .01, decimal.mark = ',')) %>% 
  rename('Osztály' = term) %>% 
  prtbl(align = c('c', 'c', 'c', 'c'))
```

## d)

*Hasonlítsa össze ezt a három számot egymással és az a) rész eredményeivel!*

A 3 modell alapján készült kontrolállt valószínűség-különbség jól közelíti a sokkaságban megfigyelhető arányokat. Az eltérés fő oka a magyarázóváltozók közötti multikollinearitás, de itt ez most nem számottevő.

## e)

*A klasszifikációhoz használja a 0,5 értéket küszöbként. Számítsa ki a logit modell alapján a kétfajta klasszifikációs hibát és a helyesen besorolt megfigyelések arányát!*

```{r}
regclass::confusion_matrix(M = logit, DATA = dat) %>%
  {.[-3,-3]} %>%
  {(./sum(.))} %>% 
  data.frame(row.names = c('Valós 0', 'Valós 1')) %>% 
  rownames_to_column() %>% 
  mutate_at(-1, function(x) scales::percent(x, accuracy = .01, decimal.mark = ',')) %>% 
  column_to_rownames() %>% 
  set_names(c('Becsült 0', 'Becsült 1')) %>% 
  knitr::kable(caption = 'A logit modellel készített kalsszifikáció konfúziós mátrixa', align = c('c', 'c'))
```

A táblázatból kiolvasható, hogy a helyesen besoroltak aránya 78%, a hibásan klasszifikált valóságban 1-esek aránya 12%, míg a hibásan klasszifikált 0-sok aránya 10%.