---
title: "Ökonometria"
subtitle: "1. házi feladat"
author: "Granát Marcell"
date: \today
output: 
  pdf_document: 
    fig_caption: yes
    toc: yes
header-includes:
- \usepackage{fancyhdr}
- \usepackage[hungarian]{babel}
- \usepackage{natbib}
- \pagestyle{fancy}
- \fancyhf{}
- \fancyhead[LE,RO]{Marcell Granát}
- \fancyhead[RE,LO]{\leftmark}
- \fancyfoot[C]{\thepage}
- \usepackage{lscape}
- \usepackage{pdfpages}
editor_options: 
  chunk_output_type: inline
---

```{r setup, include=FALSE, warning=F}
knitr::opts_chunk$set(echo = F, comment = "", warning = F, message = F, cache = F, dev = "cairo_pdf", error = T)
```

```{r}
# setup ---------------------------------------------------------------------------------
library(tidyverse)
library(granatlib) # my personal package: https://github.com/MarcellGranat/granatlib
theme_set(theme_granat())
dat <- rio::import("health_small.xlsx") %>% filter(YEAR == 1993)
            # data import, NEPTUN: AYCOPF

```

\pagebreak

# 1. feladat

## a)

*Ábrázoljuk a DALE változót a GDPC függvényében, illetve (külön ábrán) DALE-t a GDPC logaritmusa függvényében. Értelmezzük az ábrákat!*

```{r fig.cap = "Az egészségkárosodással korrigált várható élettartam az egy főre eső GDP függvényében", fig.height=3}
# 1 #####################################################################################

# a -------------------------------------------------------------------------------------
dat <- dat %>% mutate(logGDPC = log(GDPC)) # add the log of GDPC

ggpubr::ggarrange(
ggplot(dat, aes(GDPC, DALE)) + geom_point(),
ggplot(dat, aes(logGDPC, DALE)) + geom_point(), labels = c("a)", "b)")
)

```

Az 1. ábrának *a* panele ismerteti az egészségkárosodással korrigált várható élettartamot az egy főre eső bruttó kibocsátás függvényében, míg a *b* panelen ugyanezt láthatjuk, de utóbbi változó logaritmikusan átskálázott értéke szerepel a vízszintes tengelyen. Kivehető, hogy **lineáris modell jobban fog illeszkedni, amennyiben regresszorként a logaritmizált GDP/fő értéket használjuk fel (lin-log modell)**.

## b)

*Becsüljük meg OLS módszerrel azt a modellt, amelyben DALE-t magyarázzuk a GDPC logaritmusával és GINI szintjével!*

```{r}
# b -------------------------------------------------------------------------------------
model1 <- lm(data = dat, formula = DALE ~ logGDPC + GINI)

```

## c)
*Értelmezzük a GDPC logaritmusának együtthatóját és ellenőrizzük annak statisztikai szignifikanciáját! Gyakorlati (közgazdasági) értelemben jelentős az együttható nagysága?*

```{r}
# c, d ----------------------------------------------------------------------------------
model1 %>% broom::tidy() %>% prtbl("Az első modell paraméterei", ufc = F)

```

**Statisztikalig szignifikánsnak bizonyul** a GDP/fő logaritmusa, mivel minden gyakorlatban bevett szignifikanciaszinten elutasításra kerül a $H_0$, mely szerint nem különbözik a becsült paraméter értéke szignifikánsan 0-tól. Amennyiben 1%-kal megnő az egy főre eső GDP értéke - minden más változatlansága mellett -, úgy átlagosan 0,085 egységgel nő meg az egészségkárosodással korrigált várható élettartam. 

**Gyakorlatilag is jelentős**, mivel a logaritmizált értéke az egy főre eső GDP-nek még mindig 4 egységnyi terjedelemben mozog, így a teljes intervallumon várhatóan 34,51 évnyi változást okoz, amely több mint az átlagos egészségkárosodással korrigált várható élettartam érték fele. Az előzetesen megfogalmazott elméleteli megfontolásnak - magasabb életszínvonalon nagyobb a várható élettartam - megfelelő előjelet kaptunk.

## d)
*Értelmezzük a GINI változó együtthatóját! Gyakorlati (közgazdasági) értelemben jelentős az együttható nagysága?*

**Statisztikalig szignifikánsnak bizonyul** a GINI mutató, mivel minden gyakorlatban bevett szignifikanciaszinten elutasításra kerül a $H_0$, mely szerint nem különbözik a becsült paraméter értéke szignifikánsan 0-tól. Amennyiben 1 egységgel  megnő a GINI értéke - minden más változatlansága mellett -, úgy várhatóan 30 egységgel csökken az egészségkárosodással korrigált várható élettartam. 

**Gyakorlatilag is jelentős**, mivel a GINI mutató 0,4 egységnyi terjedelemben mozog, így a teljes intervallumon várhatóan 12,063 évnyi változást okoz az átlagos egészségkárosodással korrigált várható élettartamban. Előzetesen szakmai ismeretek hiányában nem tudok megfogalmazni feltevést a becsült paraméter előjelére, de a kapott eredmény hihetőnek tűnik.

## e)

*Határozzuk meg a GINI paraméterbecslésének 95%-os konfidenciaintervallumát, teszteljük szignifikanciáját 1%-os szinten, és határozzuk meg a tesztstatisztika p-értékét!*

A GINI becsült paraméterének t-statisztikája -4,54, ami kisebb, mint az 1%-os szignifikanciaszinthez tartozó kritikus alsó érték (`r format(qt(p = 0.005, df= 138), digits = 3, decimal.mark = ",")`), tehát a nullhipotézist - miszerint nem szignifikáns a GINI hatása - elutasítjuk. A teszthez tartozó p-érték (empirikus szignifikanciaszint) - az 1. táblázatból kiolvasható - 0,00%, tehát az előbb említett $H_0$-t minden gyakorlatban bevett szignifikanciaszinten elutasítjuk.

```{r}
# e -------------------------------------------------------------------------------------
confint(model1, 'GINI', level = .95) %>% data.frame() %>% 
  set_names("Alsó határ", "Felső határ") %>% 
  knitr::kable(format.args = list(decimal.mark = ","), digits = 2,
               caption = "GINI paraméterbecslésének 95%-os konfidenciaintervalluma",
               row.names = F, align = c("c", "c"))

```

## f)
*Következtethetünk-e az eredmények alapján arra, hogy a magasabb Gini-együttható alacsonyabb egészségkárosodással korrigált várható élettartamot okoz? Miért vagy miért nem?*

A modellben szereplő parciális hatás egyértelműen ezt az eredményt sugallja. Mindazontál szükséges lenne még megvizsgálni a teljes hatást (kiszámítani a logGDPC-n keresztüli közvetett hatást), illetve gondolni kell a kihagyott változók okozta torzításra is.

## g)
*Az a) rész logaritmikus ábráján rajzoljuk be a DALE becsült regressziós függvényét a logaritmikus GDPC függvényében, ha GINI az eloszlásának also kvartilisét, mediánját illetve felső kvartilisét veszi fel!*

```{r fig.cap="Az első modellben a GDP/fő hatása különöböző GINI értékek mellett"}
# f --------------------------------------------------------------------------------------
data.frame(
  logGDPC = dat$logGDPC, DALE = dat$DALE,
  Q1 = dat %>% select(logGDPC, GINI) %>%
    mutate(GINI = quantile(GINI, .25)) %>% predict.lm(object = model1),
  Q2 = dat %>% select(logGDPC, GINI) %>%
    mutate(GINI = quantile(GINI, .5)) %>% predict.lm(object = model1),
  Q3 = dat %>% select(logGDPC, GINI) %>%
    mutate(GINI = quantile(GINI, .75)) %>% predict.lm(object = model1)
 ) %>% pivot_longer(3:5) %>% 
  ggplot() + geom_point(aes(logGDPC, DALE)) +
  geom_line(aes(logGDPC, value, color = name), size = 1.8) +
  scale_color_brewer(palette = "BuPu") +
  labs(color = "GINI mutató kvartilise")

```

## h) 
*Ábrázoljuk a reziduálisokat a logaritmikus GDPC függvényében!*

```{r fig.cap="Az első modell becsléséből származó reziduumok", fig.height=3}
model1 %>% broom::augment() %>% ggplot() + 
  geom_hline(yintercept = 0, color = "grey20") +
  geom_point(aes(x = logGDPC, y = .resid)) +
  labs(y = "Becslés reziduuma")

```

\pagebreak

# 2. feladat

## a)

*A legutolsó ábra sugallata alapján bővítsük ki a modellt a logaritmikus GDPC négyzetével!*

```{r}
# 2 #####################################################################################

# a -------------------------------------------------------------------------------------
dat <- dat %>% mutate(logGDPC2 = logGDPC^2)
model2 <- lm(data = dat, formula = DALE ~ logGDPC + logGDPC2 + GINI)

```

## b)

*Az 1. vagy a 2. rész modelljét választanánk? Miért?*

```{r}
# b -------------------------------------------------------------------------------------

rbind(broom::glance(model1), broom::glance(model2)) %>% mutate(
  model = c("1. modell", "2. modell")
) %>% column_to_rownames(var = 'model') %>% select(
  r.squared, adj.r.squared, AIC, BIC
) %>% rename(c("R négyzet" = r.squared, "Korrigált R négyzet" = adj.r.squared)) %>% 
  knitr::kable(digits = 2, format.args = list(decimal.mark = ","),
               caption =  "Az 1. és 2. modell jellemzői", align = rep("c", ncol(.)))

```

A 2. modellt választanánk, ugyanis mind az $R^2$, mind a korrigált $R^2$ értéke magasabb a 2. modellben, illetve a közölt információs kritériumok^[Hibára alapuló mutatók, így értéküket minimalizálni kell.] (AIC, BIC) értékei alacsonyabbak. Így minden illeszkedés jóságát jellemző mutató alapján arra a döntésre jutunk, hogy a 2. modell jobban írja le a regressziós kapcsolatot.

## c)

*Értelmezzük a modellből származó előrejelzés és reziduális értékét egy tetszőlegesen választott országra!*

```{r}
# c -------------------------------------------------------------------------------------
model2 %>% broom::augment() %>% cbind(dat$COUNTRYNAME) %>%
  filter(dat$COUNTRYNAME == "Hungary") %>%
  select(DALE, .fitted, .resid) %>% 
  set_names("Valós érték", "Becslés", "Reziduum") %>% knitr::kable(
    caption = "A 2. modell Magyarországra készült becslése",
    align = c("c", "c", "c"), format.args = list(decimal.mark = ","), digits = 2
  )

```

A 3. táblázatból kiolvasható, hogy a modell Magyarország 1993-as egészségkárosodással korrigált várható élettartamának 67,08 évet becsül, ami 4,04 évvel magasabb, mint a valós érték, amely 63,04 év.

\pagebreak

# 3. feladat

## a)
*Becsüljük meg DALE modelljét a GDPC (nem pedig a logaritmikus GDPC) négyzetes függvényét és a GINI szintjét használva magyarázó változóként!*

```{r}
# 3 #####################################################################################

# a -------------------------------------------------------------------------------------
dat <- dat %>% mutate(GDPC2 = GDPC^2)
model3 <- lm(data = dat, formula = DALE ~ GINI + GDPC + GDPC2)

```

## b)
*Teszteljük 1%-os szinten, hogy a GDPC és négyzete együttesen szignifikáns-e ebben a regresszióban!*

```{r eval=FALSE}
# b -------------------------------------------------------------------------------------
car::linearHypothesis(model3, c("GDPC = 0","GDPC2 = 0"), test="F") 

```

A teszthez Wald-féle F-próbát hajtok végre, melynek nullhipotézise, hogy $\beta_{GDPC} = \beta_{GDPC^2} = 0$. Az F-próba értéke 84,341, amely minden gyakorlatban bevett szignifikanciaszinthez tartozó felső kritikus értéket meghalad (a p-érték 0,00%). Mivel a $H_0$-t elutasítjuk, így kijelenthetjük, hogy a két tárgyal regresszor együttesen szignifikáns a modellben.

## c)

*A fenti modell alapján számítsuk ki GDPC parciális hatását, ha GDPC egy, a hallgató vezetéknevének kezdőbetűje által meghatározott értéket vesz fel. (GDPC=8000 USD A-F kezdőbetű esetén, GDPC=10000 USD G-P kezdőbetű esetén és GDPC=12000 USD Q-Z kezdőbetű esetén.)*

```{r}
# c -------------------------------------------------------------------------------------
# Neptun: AYCOPF -> GDPC = 8000
GDPC.partialeffect <- format(sum(model3$coefficients[3:4]*
              c(8000, 8000^2)), digits = 4, decimal.mark = ",")

```

Amennyiben 8000-ről 8001-re nőne a GDP/fő egy országban, úgy minden más változatlansága mellett várhatóan **`r GDPC.partialeffect`** évvel nőne meg ott az egészségkárosodással korrigált várható élettartam.

## d)
*Hasonlítsuk össze az eredményt az 1. részben kapott parciális hatással!*

```{r fig.cap="Az 1. és 3. modellel készített becslés a várható élettartamra a GDP/fő függvényében", fig.height=3}
# d -------------------------------------------------------------------------------------
data.frame(GINI = rep(median(dat$GINI), 1000), 
           GDPC = seq(from = min(dat$GDPC), to = max(dat$GDPC), length.out = 1000)) %>%
  mutate(logGDPC = log(GDPC), GDPC2 = GDPC^2) %>%
  cbind(data.frame(model1 = predict.lm(object = model1, newdata = .))) %>% 
  cbind(data.frame(model3 = predict.lm(object = model3, newdata = .))) %>% 
  select(GDPC, model1, model3) %>% set_names("GDPC", "1. modell", "3. modell") %>% 
  pivot_longer(-1) %>% 
  ggplot(aes(x = GDPC, y = value, color = name)) + 
  geom_vline(xintercept = 8000, linetype = "dashed") + 
  geom_line(size = 1.4) +
  labs(y = "Becsült várható élettartam", color = "")
```


Mivel a 3. modellben a $GDPC^2$-hez tartozó becsült paraméter előjele negatív, így az első modellel konzisztens módon ellaposodó hatása van a GDP/fő-nek a várható élettartamra. Az előbbiekben alkalmazott 8000 USD pontban - medián GINI érték mellett - a 3. modell parciális hatása nagyobb (meredekebb az egyenes).

## e)
*Számítsuk ki a parciális hatás standard hibáját!*

```{r e3}
# e -------------------------------------------------------------------------------------
answer_3e <- vcov(model3) %>% 
  {.["GDPC","GDPC"] + .["GDPC2","GDPC2"] + .["GDPC","GDPC2"]} %>% 
  sqrt()
  
```

A parciális hatás standard hibája **`r format(answer_3e, decimal.mark = ",", digits = 2)`**.

## f)
*Az 1. vagy a 3. rész modelljét választanánk? Miért?*

```{r}
# f -------------------------------------------------------------------------------------

rbind(broom::glance(model1), broom::glance(model3)) %>% mutate(
  model = c("1. modell", "3. modell")
) %>% column_to_rownames(var = 'model') %>% select(
  r.squared, adj.r.squared, AIC, BIC
) %>% rename(c("R négyzet" = r.squared, "Korrigált R négyzet" = adj.r.squared)) %>% 
  knitr::kable(digits = 2, format.args = list(decimal.mark = ","),
               caption =  "Az 1. és a 3. modell jellemzői")

```

Az 1. modellt választanánk, ugyanis mind az $R^2$, mind a korrigált $R^2$ értéke magasabb az 1. modellben, illetve a közölt információs kritériumok (AIC, BIC) értékei alacsonyabbak. Így minden illeszkedés jóságát jellemző mutató alapján arra a döntésre jutunk, hogy az 1. modell jobban írja le a regressziós kapcsolatot.

# 4. feladat

*Összességében, melyik modellt választanánk azon modellek közül, amelyek a GINI szintje mellett a GDPC vagy a logaritmikus GDPC tetszőleges polinomját használják magyarázó változóként (azaz a modellhalmaz az 1., 2. és 3. rész modelljeit is tartalmazza speciális esetként)?*

```{r eval = F}
# 4 #####################################################################################
dat2 <- dat %>% select(DALE, GDPC, GDPC2, GINI, logGDPC, logGDPC2) %>% 
  mutate(
    GDPC3 = GDPC^3,
    logGDPC3 = logGDPC^3,
    GDPC4 = GDPC^4,
    logGDPC4 = logGDPC^4,
    GDPC5 = GDPC^5,
    logGDPC5 = logGDPC^5,
    GDPC6 = GDPC^6,
    logGDPC6 = logGDPC^6
  )

model4 <- lm(data = dat2, formula = DALE ~ GINI) 

MASS::stepAIC(model4, scope = list(lower = DALE ~ GINI, 
  upper = DALE ~ GINI + GDPC + GDPC2 + GDPC3 + GDPC4 + GDPC5 + GDPC6 + 
  logGDPC + logGDPC2 + logGDPC3 + logGDPC4 + logGDPC5 + logGDPC6),
  direction = "forward", trace = F)
```

A legjobban illeszkedő változók körének meghatározásához kiindulási modellnek vettem azt, amelyikben csak a GINI szerepel, mint magyarázóváltozó. Ezt követően AIC információs kritérium minimalizálási céllal bővítettem a modellt. Minden egyes lépésnél a GDP/fő és a GDP/fő logaritmusának polinómjai (maximum 6 rendű) közül azt emeltem be a modellbe, amellyel az új modell AIC információs kritériuma a legalacsonyabb volt. Akkor áltam meg a bővítéssel, mikor bármely változó bevonásával csökkent volna az AIC. Így legjobb modellnek mutatkozik az, melyben a GDP/fő logaritmusa és a GDP/fő logaritmusának négyzete szerepel.

# 5. feladat

*A log(bér)-t mint függő változót modellezzük az IQ-val mint magyarázó változóval egyváltozós regresszió segítségével, egy elég nagy mintán. A log(bér) átlaga 12 és szórása 0,5, míg IQ átlaga 100 és szórása 15. A két változó mintabeli korrelációja 0,4.*

## a)
*Számítsuk ki a regresszió R-négyzet értékét!*

$$R^2=(r)^2=0,4^2=0,16$$

## b)
*Számítsuk ki a hibatag varianciáját!*

$$MSE = \sigma^2_y \times (1-R^2) = 0,21$$

## c)
*Mi a meredekségi paraméter OLS becslése?*

$$\hat{\beta_1}=\hat{\rho} \frac{\hat{\sigma_y}}{\hat{\sigma_y}}=0,4 \frac{0,5}{15}=0,013\dot{3}$$

## d)
*Mi a tengelymetszet OLS becslése?*

$$\hat{\beta_0}=\bar{y}-\hat{\beta_1}\bar{x} = 12-0,4 \frac{0,5}{15} \times 100 = 10,6\dot{6}$$

\pagebreak

# R kódok

```{r get-labels}
labs <- knitr::all_labels()
labs <- setdiff(labs, c("setup", "get-labels"))
```

```{r all-code, ref.label=labs, eval=FALSE, echo=T, attr.source='.numberLines'}
```
