---
title: "Ökonometria"
subtitle: "Beadandó feladat"
author: "Granát Marcell - AYCOPF"
date: \today
output: 
  pdf_document: 
    fig_caption: yes
    toc: yes
header-includes:
- \usepackage{fancyhdr}
- \usepackage[hungarian]{babel}
- \usepackage{natbib}
- \pagestyle{fancy}
- \fancyhf{}
- \fancyhead[LE,RO]{Granát Marcell}
- \fancyhead[RE,LO]{\leftmark}
- \fancyfoot[C]{\thepage}
- \usepackage{lscape}
- \usepackage{pdfpages}
- \usepackage{titling}
- \usepackage{titling}
- \pretitle{\begin{center}\LARGE\includegraphics[width=5cm]{logo.png}\\[\bigskipamount]}
- \posttitle{\end{center}}
editor_options: 
  chunk_output_type: inline
---

```{r setup, include=FALSE, warning=F}
knitr::opts_chunk$set(echo = F, comment = "", warning = F, message = F, cache = T, dev = "cairo_pdf", error = T, dependson = 'import')
```

\pagebreak

# Bevezetés

AZ alábbi rövid kézirat a brit **Family Expenditure Survey** adataiból kinyert fogyasztási jellemzőket tárgyalja. Az empirikus elemzés egyszerű lineáris regresszió alkalmazásával készül. Az adatok összesen 1519 család jövedelmét és kiadását tartalmazza, továbbá 6 termékcsoport (alkohol, ruházkodás, nem alkoholtartalmú élelmiszer, fűtés, közlekedés, egyéb) fogyasztáson belüli részarányát. Dolgozatom során én kizárólag az egy gyermekes családokra szűkítem az elemzést^[Feladatkiírás által előírt megkötés.].

# Elméleti megfontolás

Miután az egyes termékek fogyasztáson belüli aránya adott, így egy egyszerű lineáris regresszióban magyarázóváltozónak választva a fogyasztási kiadás logaritmusát jól interpretálható eredményeket kapunk. Ebben a felírásban (1. egyenlet) $\gamma_j$ értelmezése az alábbi: a fogyasztás $1%$-kal magasabb értéke mellett c.p. várhatóan hány $\%P$-al változik meg $j$-edik termékcsoportra fordított kiadás teljes fogyasztáson belüli megoszlása.

\begin{equation}
w_j = \beta_j + \gamma_jlog(cons)+u_j, \space j = 1,2,...,6
\end{equation}

Miután az egyes termékcsoportokra fordított kiadások arányainak összegének 1-nek kell lennie és a hibatagok várható értéke 0, így az 1. egyenlet alapján adóddik a következő összefüggés:

\begin{equation}
\begin{split}
\sum_{j = 1}^6{w_j} &= 1 \\
\sum_{j = 1}^6{\beta_j + \gamma_jlog(cons)} &= 1
\end{split}
\end{equation}

A 2. egyenletben $\beta_j$-k összege jelenít meg egy fogyasztás szintjétől független komponenst, míg a $w_j$ becsült értékek egymáshoz viszonyított mértéke a fogyasztás függvényeként tud változni. Annak érdekében, hogy a fogyasztás nagyságának minden értéke mellett biztosítva legyen, hogy $\sum{w_j} = 1$, szükséges megkötés tehát, hogy a fogyasztás logaritmusához rendelt együtthatók összege 0 legyen, ezáltal pedig adódik, hogy a 6 termékre becsült egyenletekben szereplő konstansok összege 1 legyen.

\begin{equation}
\begin{split}
\sum{\gamma_jlog(cons)} &= 0 \\
\sum{\beta_j} &= 1
\end{split}
\end{equation}

Mivel az egyes $\gamma_j$ együttható megadják tehát, hogy a $j$-edik termék kereslete nő vagy csökken-e a fogyasztás növekedésével, így amennyiben a becsült együttható értéke 0 alatti (feletti), úgy a j-edik termékcsoportot inferior (luxus) jószágnak tekinthetjük közgazdasági értelemben.

# Modellbecslés és hipotézis vizsgálat

## Becsült előjelek értelmezése

Az 1. egyenlet által leírt lineáris regresszió modellekben szereplő $\gamma_j$ együtthatókat ismerteti az 1. ábra. Az ábráról leolvasható, hogy inferior jószágnak minősül az élelmiszer és a fűtés, míg az alkohol, a közlekedés, a ruházkodás és az egyéb termékcsoportba tartozó javak luxusjószágnak. Ez **az eredmény összhangban van azzal, amit empirikus vizsgálat nélkül mondanánk, ugyanis élelmiszerre és fűtésre mindenféle képpen szükséges egy bizonyos összeget kiadni.** Az alkohol fogyasztás és a ruházkodás szűkösség esetén visszaszorítható, a közlekedésnek is könnyen található olcsóbb alternatívája.

## Szignifikancia értelmezése

**Statiszikai értemelben valamennyi meredekségi együttható szignifikánsnak bizonyult** (belátható ez abból is, hogy a paraméterbecslésekhez tartozó $95\%$-os konfidencia intervallumok egyikse sem tartalmazza a zérust), a empirikus szignifikanciaszint mindössze némely tengelymetszet esetében nem különbözik szignifikánsan 0-tól.
Közgazdasági értelemben vett szignifikancia (a becsült hatások kellően nagyok-e ahhoz, hogy figyelmet fordítsunk rá) értelmezéséhez a 2. ábra szolgáltat információt. A két diagram vízszintes tengelyén látható a mintában szereplő fogyasztási értékek intervalluma, az *a)* panel függőleges tengelyén a termékcsoportok fogyasztáson belüli megoszlásának modellbecslése, míg a *b)* panelen az egyes termékcsoportokra fordított kiadás pénzben (szintén modellbecslés). A diagramokból kivehető, hogy ezen becsült paraméterek mentén jelentős átrendeződés van a termékekre fordított kiadások arányai között, míg a legkisebb kiadástól a legnagyobbig eljutunk. Az egyetlen viszonylag állandó fogyasztási aránnyal rendelkező terméktípus az alkohol. Ennek oka lehet, hogy az alkohol fogyasztás fogyasztási hányada nem lineáris függvénye a fogyasztás szintjének, ahogyan ezt a 3. ábra megvilágítja. Mind a kiemelten alacsony, mind a kiemelten magas fogyasztással rendelkező háztartások esetében alacsonyabb az alkoholra fordított kiadások aránya, mint a nem szélsőséges eseteknél. Előbbiek esetében valószínűleg nincs meg a forrás, amit szeszes italokra költenének, így vagy kevesebbet, vagy olcsóbb termékeket vásárolnak, míg utóbbiak esetében valószínűleg a kiemelkedő szocio-ökonómiai háttér folytán alacsonyabb a fogyasztás.

```{r package & data}
library(tidyverse)
library(granatlib) # my personal package: https://github.com/MarcellGranat/granatlib
theme_set(theme_granat())
dat <- rio::import('cons.xlsx') %>% 
  filter(NK == 1)

```

```{r}
f.pvalues <- function(x) {
  case_when(
    x <= .1 & x > .05  ~ '10%',
    x <= .05 & x > .01  ~ '5%',
    x < .01 ~ '1%',
    T ~ '-'
  )
}

f.products <- function(x) {
  case_when(
    x == 'WALC' ~ 'Alkohol',
    x == 'WCLOTH' ~ 'Ruházkodás',
    x == 'WFOOD' ~ 'Élelmiszer',
    x == 'WFUEL' ~ 'Fűtés',
    x == 'WOTHER' ~ 'Egyéb',
    x == 'WTRANS' ~ 'Közlekedés'
  )
}
```


```{r fig.cap = 'Termékcsoportonként becsült $\\gamma$ koefficiens', fig.height=3}
dat %>% 
  {select(., CONS, which(str_detect(names(.), 'W')))} %>% 
  pivot_longer(-1, names_to = 'x', values_to = 'w') %>% 
  mutate(CONS = log(CONS)) %>% 
  group_by(x) %>%
  do(broom::tidy(lm(w ~ CONS, .), conf.int = T, conf.level = 0.99)) %>% 
  filter(term == 'CONS') %>%
  mutate(x = f.products(x)) %>% 
  ggplot +
  geom_col(aes(x, estimate), fill = 'aquamarine4', color = 'grey40', size = 1) +
  geom_errorbar(aes(x, ymin = conf.low, ymax = conf.high,
                    color = "Konfidencia intervallum"),
                width = 0.4, alpha = 0.9, size = 1.2) +
  geom_hline(yintercept = 0, color = 'grey40', size = 1) +
  labs(x = NULL, y = 'Becsült koefficiens', color = NULL) +
  scale_color_manual(values = c('red3'))

```

```{r fig.cap = "A becsült paraméterek alapján az egyes termékcsoportok fogyasztása a teljes fogyasztás függvényében"}
dat %>% 
  {select(., which(str_detect(names(.), 'W')))} %>% 
  apply(2, function(y) lm(data = data.frame(y, x = dat$CONS), 
                          formula = y ~ I(log(x)))) %>% 
  lapply(function(mod) predict.lm(object = mod, 
                                  newdata = data.frame(x = seq(from = min(dat$CONS), 
                                                               to = max(dat$CONS), 
                                                               length.out = 100)))) %>% 
  lapply(function(y) data.frame(y)) %>% 
  reduce(cbind) %>% 
  set_names(names(dat)[which(str_detect(names(dat), 'W'))]) %>% 
  mutate(cons = seq(from = min(dat$CONS), to = max(dat$CONS), 
                    length.out = 100)) %>% 
  pivot_longer(-cons) %>% 
  mutate(name = f.products(name)) %>% 
  {
    ggpubr::ggarrange(
      ggplot(.) +
        geom_area(aes(x = cons, y = value, fill = name), position = 'stack',
                  color = 'black', size = .4) +
        scale_x_continuous(expand = c(0, 0)) +
        scale_y_continuous(expand = c(0, 0), labels = scales::percent) +
        scale_fill_brewer(palette = 10) +
        labs(x = 'Fogyasztás nagysága', y = 'Fogyasztáson belüli arány', fill = NULL),
      mutate(., value = value*cons) %>% 
        ggplot +
        geom_area(aes(x = cons, y = value, fill = name), position = 'stack',
                  color = 'black', size = .4) +
        scale_x_continuous(expand = c(0, 0)) +
        scale_y_continuous(expand = c(0, 0)) +
        scale_fill_brewer(palette = 10) +
        labs(x = 'Fogyasztás nagysága', y = 'Fogyasztás pénzben', fill = NULL),
      nrow = 1, common.legend = T, legend = 'bottom', labels = c('a)', 'b)')
    )
  }

```

```{r fig.cap = "Az fogyasztás szintje és alkoholra fordított fogyasztási hányad megoszlása", fig.height=4}
dat %>% 
  select(CONS, WALC) %>%
  ggplot(aes(CONS, WALC)) +
  geom_point(shape = 21, mapping = aes(CONS, WALC, fill = 'Valós értékek'), 
             color = 'black') +
  geom_smooth(mapping = aes(CONS, WALC, color = 'Trend'), size = 1.5,
              fill = 'midnightblue', alpha = .3) +
  scale_y_continuous(labels = scales::percent) +
  scale_x_log10(expand = c(0, 0)) + 
  scale_color_manual(values = c('midnightblue')) +
  scale_fill_manual(values = c('coral')) +
  labs(x = 'Fogyasztás (logaritmikus skála)', y = expression(W[Alkohol]), 
       color = NULL, fill = NULL) +
  theme(legend.box = 'horizontal')

```


## Együtthatók összegére tett előzetes feltevés ellenőrzése

```{r results='hide'}
dat %>% 
  select(CONS, which(str_detect(names(.), 'W'))) %>% 
  pivot_longer(-1) %>%
  lm(formula = value ~ name + I(log(CONS)):name) %T>%
  {
    restrict <- paste(paste(coef(.) %>% names %>% tail(6), collapse = ' + '), '= 0')
    car::linearHypothesis(model = ., restrict) %>% print
  } %>% 
  {
    restrict <- paste(paste(coef(.) %>% names, collapse = ' + '), '= 1')
    car::linearHypothesis(model = ., restrict)
  }

```

A paraméterbecslések között fennálló algebrai kapcsolatot az alábbi módon elleőrzöm: (1) Regresszió becslése, melyben eredményváltozó, hogy egy $j$-edik terméknek mekkora a megoszlása a fogyasztáson belül, magyarázó változó pedig, hogy mely termékcsoportról van szó (egyszerű dummy) és a fogyasztás logaritmusának termékcsoporttal vett interakciója. (2) Ezen a modellen pedig már ellenőrizhetőek az előzetesen együtthatók összegére feltett megszorítások Wald-féle F-próbával. A 2. egyenletben ismertetett algebrai kapcsolat fennállásának nullhipotézisét, miszerint mindegyik együttható összege 1 nem tudjuk elutasítani (F-próba p-értéke $49,47\%$). A 3. egyenletben látott $H_0$-t - miszerint a fogyasztás logaritmusának egyes termékcsoportokhoz becsült együtthatóinak összege 1 - szintén nem lehet elvetni (F-próba p-értéke $99,99\%$).

# Átlagos kiadási rugalmasságok

Az előzőekben bemutatott lineráris modellben a fogyasztás logaritmusához rendelt együttható állandó volt, függetlenül attól, hogy mennyi az adott x-értéke. Azonban ahogyan az 

```{r}
dat %>% 
  {select(., which(str_detect(names(.), 'W')))} %>% 
  apply(2, function(y) lm(data.frame(y, CONS = dat$CONS), formula = y ~ log(CONS))) %>% 
  lapply(function(mod) {
    y0 <- predict.lm(object = mod, newdata = dat)*dat$CONS
    y1 <- predict.lm(object = mod, newdata = mutate(dat, CONS = CONS*1.01))*dat$CONS*1.01
    (y1-y0)/y0
  }
  ) %>% 
  sapply(mean) %>% 
  {data.frame(x = f.products(names(.)), ell = .)} %>% 
  ggplot() + geom_col(aes(x, ell, fill = x), color = 'grey40',
                                 alpha = .7, size = 1) +
  geom_hline(yintercept = 0, color = 'grey40', size = 1.2) +
  scale_y_continuous(labels = scales::percent, limits = c(0, .02), expand = c(0, 0)) +
  labs(x = NULL, y = 'Átlagos kiadási rugalmasság', fill = NULL) +
  scale_fill_brewer(palette = 10, guide = F)
```







```{r}
f.ell <- function(y, x) {
  data.frame(y, x) %>% 
    lm(formula = y ~ x) %>% 
    {beta <- .$coefficients %>% .['x']
    broom::augment(.) %>% select(x, .fitted) %>%
      mutate(ell = x*beta/.fitted)
    } %>% 
    pull(ell) %>% 
    mean
}

dat %>% 
  {select(., which(str_detect(names(.), 'W')))} %>% 
  apply(2, function(y) f.ell(y = y, x = log(dat$CONS))) %>% 
  {data.frame(x = f.products(names(.)), ell = .)} %>% 
  ggplot(aes(x, ell)) + geom_col(fill = 'aquamarine4', color = 'grey40', size = 1) +
  geom_hline(yintercept = 0, color = 'grey40', size = 1.2) +
  labs(x = NULL, y = 'Átlagos rugalmasság')

```

```{r}
dat %>% 
  transmute(CONS = log(CONS), WCLOTH, WFUEL) %>% 
  pivot_longer(-1) %>% 
  mutate(
    name = f.products(name)
  ) %>% 
  ggplot(aes(CONS, value)) +
  geom_point(shape = 21, fill = 'coral') +
  geom_smooth(method = 'lm', formula = "y~x", 
              aes(color = 'y~x'), se = F, size = 2) +
  geom_smooth(method = 'lm', formula = "y~poly(x, 2)", aes(color = 'y~x+x^2'), 
              se = F, size = 2) +
  facet_wrap(~name) +
  labs(y = expression(W[x]), x = expression(log(CONS)), color = NULL) + 
  scale_color_viridis_d()

```

```{r}
dat %>% 
  lm(formula = WCLOTH ~ I(log(CONS)) + I(log(CONS)^2)) %>% 
  broom::tidy() %>% 
  prtbl()

```

```{r}
dat %>% 
  lm(formula = WFUEL ~ I(log(CONS)) + I(log(CONS)^2)) %>% 
  broom::tidy() %>% 
  prtbl()

```

```{r}
dat %>% 
  mutate(
    class = cut(INCOME, breaks = quantile(dat$INCOME, probs = (0:3)/3), 
                include.lowest = T),
    cons_food = CONS*WFOOD,
    help = cons_food*.1/INCOME
  ) %>% 
  group_by(class) %>% 
  summarise(help = mean(help)) %>% 
  ggplot(aes(factor(class), help)) +
  geom_col(fill = 'aquamarine4', color = 'grey40', size = 1) +
  geom_hline(yintercept = 0, color = 'grey40', size = 1.2) +
  labs(x = 'Jövedelem kategória', y = 'Jövedelem arányos haszon') +
  scale_y_continuous(limits = c(0, .04), expand = c(0, 0))

```

\pagebreak

# R kódok



```{r  ref.label=setdiff(knitr::all_labels(), c("setup")), eval=FALSE, echo=T, attr.source='.numberLines'}

```

