---
title: "4. gyakorlat"
author: "Marcell Granát"
date: '2020 12 02 '
output: github_document
editor_options: 
  chunk_output_type: inline
---

```{r setup, include=FALSE, warning=F}
knitr::opts_chunk$set(echo = F, comment = "", warning = F, message = F, cache = F, dev = "svg", error = T)
library(tidyverse)
```

```{r}
data(mlb1, package = "wooldridge")
mlb1 %>% glimpse()
```

Baseballos adatbázis.

```{r}
attach(mlb1)
```

Fizetésekről tudjuk, hogy általában jobbra elnyúló.

```{r}
ggpubr::ggarrange(
ggplot(mlb1, aes(salary)) + geom_histogram(),
ggplot(mlb1, aes(lsalary)) + geom_histogram()
)
```


```{r}
model1 <- lm(lsalary ~ years + gamesyr +bavg+hrunsyr+rbisyr)
model1 %>% summary()
```

Mivel az eredményváltozó van logaritmizálva, így a years egységnyi változása okozza a kereset százalékos változását.

```{r}
meret <- round(.35*nrow(mlb1), 0)
mlb2 <- mlb1[sample(1:nrow(mlb1), meret, replace = F), ] # a sample from the pop
model2 <- lm(data = mlb2, lsalary ~ years + gamesyr +bavg+hrunsyr+rbisyr)
```

Ugyanaz a becslés, csak nema  teljes sokasságon, hanem egy mintán.

```{r}
stargazer::stargazer(model1, model2, type = "text")
```

A standard hiba gyökösen csökken a mintaméret függvényében.

$Var(\hat{\beta_j})=\frac{\hat{\sigma_u^2}}{SST_j} $

```{r}
model3 <- lm(data = mlb1, lsalary ~ gamesyr +bavg+hrunsyr+rbisyr)
stargazer::stargazer(model1, model3, type = 'text')
```

A többi változónak lecsökkent a standard hibája. ---> **MULTIKOLLINEARITÁS**

```{r}
car::vif(model1)
```

```{r}
model4 <- lm(lsalary ~ gamesyr + years)
anova(model1, model4)
```

```{r}
model5 <- lm(lsalary ~ gamesyr + years + bavg + rbisyr)
model6 <- lm(lsalary ~ gamesyr + years + rbisyr)
stargazer::stargazer(model1, model4, model5, model6, type = 'text')
```


```{r}
anova(model1, model6)
```

# Van-e heterosked?

```{r}
library(lmtest)
bptest(model6) # Breusch-Pagan test
```

**Breusch-Pagan test**: H0 > Hibatag szorasa allando

Ha fennálll a heteroszkedaszticitás, akkor a standard hibáink nem lesznek helyesek -> white-féle standard hibák.

```{r}
coeftest(model6) # need to add a vcov param
```

# Interaction

```{r}
rm(mlb1)
data(wage2, package = "wooldridge")
attach(wage2)
```

```{r}
lm(lwage ~ educ + exper + educ*exper) %>% broom::tidy()
```

